最高法院刑事判決　　　　　　一○○年度台上字第二五一六號
上　訴　人　台灣高等法院高雄分院檢察署檢察官
上　訴　人
即　被　告　吳大作
選任辯護人　陳豐裕律師
上列上訴人等因被告偽造有價證券等罪案件，不服台灣高等法院
高雄分院中華民國九十九年十月二十日第二審判決（九十九年度
上訴字第九五三號，起訴案號：台灣高雄地方法院檢察署九十四
年度偵字第一七四四五、二二四二一號），提起上訴，本院判決
如下：
    主  文
上訴駁回。
    理  由
一、偽造有價證券部分：
按刑事訴訟法第三百七十七條規定，上訴於第三審法院，非以判
決違背法令為理由，不得為之。是提起第三審上訴，應以原判決
違背法令為理由，係屬法定要件。如果上訴理由書狀並未依據卷
內訴訟資料，具體指摘原判決不適用何種法則或如何適用不當，
或所指摘原判決違法情事，顯與法律規定得為第三審上訴理由之
違法情形，不相適合時，均應認其上訴為違背法律上之程式，予
以駁回。本件原判決以公訴意旨略以：上訴人即被告吳大作自民
國八十九年七月十八日至九十四年五月二十四日，擔任高雄市當
舖公會理事長，因需現金週轉，欲向他人質押借款，或因不詳用
途，而基於意圖供行使之用偽造有價證券之概括犯意，未經吳信
磊（原名吳見利）同意，自九十二年三月七日起至九十四年四月
六日止，向高雄市第三信用合作社領用空白支票後，蓋用吳信磊
之印章於上開空白支票發票人簽章欄，偽造吳信磊發票之支票（
下稱本件支票），持而行使之（共使用五百零四張），並以其中
部分偽造之支票向陳錦周、曾郭秀金及林美玲等人行使，因認被
告涉犯刑法第二百零一條第一項偽造有價證券罪嫌等語。經審理
結果，認不能證明被告上開犯罪，因而撤銷第一審關於被告此部
分之科刑判決，改判諭知被告無罪，已依據卷內資料詳予說明其
證據取捨及判斷之理由。從形式上觀察，原判決並無足以影響判
決結果之違法情形存在。檢察官上訴意旨略以：(一)被告於警詢供
稱：扣案之第三信用合作社支票存根五本都是以吳信磊原名「吳
見利」名字所開立之支票，當時吳信磊都不知道；向陳錦周借款
新台幣（下同）五百六十萬元及利息十八萬元，均是私自以「吳
見利」名義開出支票，吳信磊均不知情等語；嗣於偵查中供稱：
扣案票根五本均是其所簽發，其從九十二年開始申請吳信磊支票
使用，是用吳信磊印章蓋在申請書上，簽發本件支票均未經吳信
磊同意等語；及至第一審亦供稱：簽發「吳見利」名義之支票並
未告知吳信磊，吳信磊亦未明確表示授權其簽發本件支票等語。
而證人吳信磊於警詢證稱：被告當初開具第三信用合作社支票並
未打電話告訴我，我也不知被告開支票給何人；復於偵查中證稱
：扣案支票票根均非其所寫，亦非其簽發出去，該票根內有些是
被告字跡，應該是被告簽發出去等語。則被告已自承未經吳信磊
同意，即私自以「吳見利」名義開立本件支票：吳信磊亦證稱：
被告開具本件支票時並未告知，不知被告開給何人，自無證據足
認吳信磊有明示或默示之授權行為。原判決以吳信磊將支票、印
章置放於所經營當舖辦公室內，遽論吳信磊有默示概括授權，實
有違背經驗、論理法則及判決理由不備之違法。(二)票據具有文義
性，票據係以「票載名義人」擔負責任。吳信磊係一成年人，自
八十二、八十三年起即因從商而以自己名義行使支票，目前更前
往大陸經商，自有長期使用票據經驗及需要。雖吳信磊與被告為
父子關係，但吳信磊業已成年，並有經營事業，亦非資產雄厚之
人，苟有同意或授權被告使用，理應會評估自己償債能力，不可
能任意使被告請領、簽發支票，並放任被告無節制簽發達五百十
二張之多，致破壞自身商譽。況被告亦有簽發支票向陳錦周等四
人詐取新台幣一千零十萬元，被告簽發本件支票使用，是否單純
係出於經營當舖，亦有可疑。參以吳信磊於偵查中證稱：九十年
至大陸前，被告若要使用支票會告知我，由我親自填載完再交給
被告等語，顯見被告與吳信磊一同經營當舖期間，被告欲使用支
票時，亦係經由吳信磊「親自簽發」後，始交付被告使用，吳信
磊應無授權被告簽發、使用支票之事實。況被告於偵查中供稱：
因怕吳信磊知道後會將支票拿回去，所以用了二、三年都沒有告
訴他等語，倘吳信磊已同意或授權被告使用支票，被告何須害怕
吳信磊知悉？吳信磊又豈會因此將支票取回？亦見被告明知未得
吳信磊同意或授權，即擅自簽發支票。原判決認被告係基於吳信
磊之默示概括授權簽發支票，亦有違背經驗、論理法則及判決理
由不備之違法各等語。按取捨證據及證據證明力之判斷，乃事實
審法院職權之行使，其對證據取捨及證明力之判斷，苟係基於吾
人日常生活之經驗，未違背客觀上應認為確實之定則，並已敘述
其何以為此一判斷之理由者，即不能任意指為違法。查原判決說
明：(一)被告雖於第一審供稱：我簽發「吳見利」名義之支票，並
未告知吳信磊，吳信磊亦未明確表示授權我簽發本件支票等語。
惟依被告供述問答全文：「（你簽吳信磊之支票（筆錄記載為本
票）有無經過他同意？）我沒有跟他說，我覺得不用說，這是家
族的支票。」、「（吳信磊有無明確表示有授權給你以他人名義
簽發支票？）沒有。因這是要放在店裏的抽屜給我使用，所以沒
有帶回家。」被告供述真意應係認為吳信磊有概括同意使用上開
支票，尚難以此認定被告未經吳信磊同意而偽造本件支票。又吳
信磊於偵查中雖以共同被告身分供稱：在九十年出國前作生意，
均使用本件第三信用合作社支票，九十年被告如果要用支票會告
訴我。我去大陸前，將存摺、印章及支票收在一個包包，放在辦
公桌抽屜內，就是家裏面，確定沒有將支票交給被告使用等語。
惟吳信磊於第一審證稱：九十年我出國就沒有使用，將支票收在
家裡包包（原住高雄市新興區○○○路一三一之一號），那時印
章跟包包放在一起，放在當舖辦公室抽屜（當舖與住家同上址）
，該支票本來就是作為當舖週轉使用，我出國後當舖是我父親經
營，他沒有直接跟我說，我也沒說同意或不同意等語。則上開支
票原係吳信磊經營當舖週轉之用，在九十年出國後，當舖由被告
經營，支票則放置於當舖辦公室抽屜內，被告未直接告訴吳信磊
要使用支票，吳信磊亦未表示同意或不同意等情，固屬實情。然
被告與吳信磊係父子至親，二人就上開支票是否由被告繼續作為
當舖經營週轉之用，未直接明確討論，核無違背常情，尚難逕認
吳信磊有不同意被告使用支票之意。又上開支票原既作為當舖週
轉使用，吳信磊出國後即將當舖交由被告經營，復將支票、印章
留於家中，支票帳戶亦未辦理結清，亦未明確表示不再供作當舖
營業之用，吳信磊自有可能概括授權被告使用。被告辯稱係經吳
信磊概括同意繼續以上開支票作為當舖週轉之用，核與常情無違
。(二)被告於偵查中雖曾供稱：二、三年都沒有告訴吳信磊，是怕
他會拿支票回去，我本身沒有申請支票，我八十三年被銀行拒絕
往來等語。惟被告為此供述時，吳信磊係同時在庭之共同被告，
被告為免吳信磊需負擔本件支票發票人之債務責任，乃欲一人承
擔，致為此不利於己之陳述，非無可能。按當舖業係常須資金調
度之行業，而吳信磊赴大陸經商後，係由被告繼續經營，並非結
束當舖業務。且被告自八十九年七月十八日當選高雄市當舖同業
公會理事長，九十二年七月二十五日當選連任，及至九十四年五
月二十四日始請辭理事長，業經該公會總幹事鄭雅文於警詢證述
明確。則被告於八十九年間即已經營當舖業，並持續擔任公會理
事長至九十四年；迨吳信磊赴大陸時，仍繼續經營當舖。被告因
當舖業務須要開立支票時，主觀上認吳信磊應會同意使用，亦屬
常情。被告上開偵查中供述是否為維護吳信磊利益而為虛偽之陳
述，實非無疑，自難採為被告不利之認定。因認被告上開犯罪尚
屬不能證明，而撤銷第一審論處被告連續偽造有價證券罪刑之判
決，改為被告無罪之諭知，經核於法並無不合。原判決所為論敘
，核與經驗法則、論理法則無違，要屬原審證據取捨及判斷職權
之適法行使，自無上訴意旨所指之違背經驗、論理法則及判決理
由不備之違法。檢察官上訴意旨，對原審取捨證據及證據證明力
判斷之職權行使，任憑己見加以指摘，或就同一證據資料為相異
之評價，均難謂為適法之第三審上訴理由，應認檢察官之上訴違
背法律上之程式，予以駁回。
二、行使偽造私文書部分：
(一)被告上訴部分
按刑事訴訟法第三百七十七條規定，上訴於第三審法院，非以判
決違背法令為理由，不得為之。是提起第三審上訴，應以原判決
違背法令為理由，係屬法定要件。如果上訴理由書狀並未依據卷
內訴訟資料，具體指摘原判決不適用何種法則或如何適用不當，
或所指摘原判決違法情事，顯與法律規定得為第三審上訴理由之
違法情形，不相適合時，均應認其上訴為違背法律上之程式，予
以駁回。本件被告吳大作上訴意旨略稱：依中華民國九十六年罪
犯減刑條例第二條規定，犯罪在九十六年四月二十四日前者，除
本條例另有規定外，有期徒刑減其刑期二分之一。本件被告所犯
刑法第二百十六條之行使偽造私文書罪，非該減刑條例第三條所
規定不得減刑之罪，原判決未依法減輕被告刑責，自有適用法則
不當之違法。
惟查原判決依憑被告不利於己之自白，證人陳奕廷、盧永順、黃
恆生、陳育達、陳育聰、蔡宜倫於警詢之證詞，證人黃秀蘭、劉
晏甄、蔡李碧美、林潘淑宏、蔡張簡乖、郭瓊美、曾毅豪、張如
萍、孫明德、陳錦周、曾郭秀金、林美玲於警詢及偵查中之證詞
，當舖轉讓契約書影本二紙、台灣時報影本五紙、台灣新聞報影
本七紙及聯合報影本、委託書、承諾書、轉讓契約書、當舖讓渡
契約書等影本，高雄市政府警察局九十七年十二月十九日高市警
刑偵四查字第○九七○○七四二四九號函等證據，資以認定被告
有原判決事實欄一、二、三所記載之犯罪事實。因而撤銷第一審
該部分之科刑判決，改判依刑法修正前連續犯、牽連犯規定，從
一重論處被告連續犯行使偽造私文書罪刑（處有期徒刑二年），
併為從刑之諭知，已詳敘其所依憑之證據及認定之理由。復就公
訴意旨另以：(一)被告於起訴書附表一（下稱附表一）編號一至十
號所示時間，收取附表一各該編號所示同業因轉讓或歇業，委託
其辦理過戶或直接讓渡給其，而交付之當舖營利事業登記證、當
舖業許可證、當舖店章、負責人印章、空白讓渡書、切結書、委
託書、申請書、身分證影本等文件後，明知附表一編號一至十號
所示當舖之營利事業登記證、當舖業許可證、印鑑章等物並未遺
失，且該等當舖負責人並未委託其辦理登報遺失及向高雄市政府
辦理補發程序，竟於附表一所示時間，於報紙刊登如附表一所示
「營利事業登記證」、「當舖業許可證」遺失之廣告，並持該等
負責人交付之資料，向高雄市政府辦理補發程序，致生損害於高
雄市政府對於當舖業管理之正確性及附表一所示被害人之利益，
因認被告此部分犯有刑法第二百十六條、第二百十條之罪嫌。(二)
被告於九十二年十一月二十六日，收取李育豪、蘇素麗所經營之
日盛當舖營利事業登記證、當舖業許可證、負責人印章、當舖印
章、空白讓渡書、切結書、委託書、申請書、身分證影本等資料
（即起訴書附表一編號十一所示部分）後，即基於概括犯意，明
知該等營利事業登記證、當舖業許可證及印鑑章等物並未遺失，
且李育豪、蘇素麗並未委託其辦理登報遺失及向高雄市政府辦理
補發程序，竟於報紙刊登營利事業登記證、當舖業許可證遺失之
廣告，並持該等負責人交付之資料，向高雄市政府辦理補發程序
，致生損害於高雄市政府對於當舖業管理之正確性及李育豪、蘇
素麗之利益，因認被告此部分亦犯有刑法第二百十六條、第二百
十條之罪嫌。經綜合調查證據之結果，認不能證明被告該等部分
犯罪，因公訴意旨認該等部分與被告上開連續行使偽造私文書部
分，有刑法修正前連續犯裁判上一罪之關係，而不另為無罪之諭
知，亦在判決內加以說明。原判決所為論述，核與卷證資料相符
，從形式上觀察，並無足以影響判決結果之違背法令之情形。查
依原判決認定之犯罪事實，被告係犯刑法第三百三十九條第一項
之詐欺取財、第三百四十二條第一項背信及第二百十六條、第二
百十條之行使偽造私文書罪，並依修正前刑法連續犯、牽連犯規
定，從一重以連續行使偽造私文書罪處斷，量處有期徒刑二年。
其中被告所犯刑法第三百三十九條第一項之詐欺取財罪及第三百
四十二條第一項背信罪，屬中華民國九十六年罪犯減刑條例第三
條第十五款規定之罪，經宣告逾有期徒刑一年六月之刑者，即不
在減刑之列。則被告所犯行使偽造私文書罪，雖非屬該條例所定
不得減刑之罪，但因與該不得減刑之詐欺取財及背信罪具裁判上
一罪關係，即不得減刑。原判決未予減刑，並無不合。被告上訴
意旨執以指摘原判決違法，顯非適法之第三審上訴理由，應認其
此部分上訴違背法律上之程式，予以駁回。至原判決認此部分被
告牽連犯刑法第三百三十九條第一項詐欺取財罪、第三百四十二
條背信罪部分，核屬刑事訴訟法第三百七十六條第四、五款所定
不得上訴第三審之案件，其牽連之行使偽造私文書重罪部分上訴
既不合法，該等輕罪部分自無從併為實體上審理，亦應從程序上
予以駁回。
(二)檢察官上訴部分
上訴得對於判決之一部為之，未聲明為一部者，視為全部上訴，
刑事訴訟法第三百四十八條第一項定有明文。又第三審上訴書狀
，應敘述上訴之理由，其未敘述者，得於提起上訴後十日內補提
理由書於原審法院，已逾上述期間，而於第三審法院未判決前仍
未提出上訴理由書狀者，第三審法院應以判決駁回之，刑事訴訟
法第三百八十二條第一項、第三百九十五條後段規定甚明。本件
檢察官因不服原審判決，於九十九年十一月十五日提起上訴，並
未聲明為一部上訴，自應視為全部上訴。然檢察官就原判決行使
偽造私文書罪部分，並未敘述理由，迄今逾期已久，於本院判決
前仍未補提理由書，其此部分之上訴並非合法，亦應予駁回。至
原判決認此部分被告牽連犯刑法第三百三十九條第一項詐欺取財
罪、第三百四十二條背信罪部分，核屬刑事訴訟法第三百七十六
條第四、五款所定不得上訴第三審之案件，其牽連之行使偽造私
文書重罪部分上訴既不合法，該等輕罪部分自無從併為實體上審
理，亦應從程序上予以駁回。
據上論結，應依刑事訴訟法第三百九十五條，判決如主文。
中    華    民    國  一○○  年    五    月   十二   日
                      最高法院刑事第十庭
                          審判長法官  黃  一  鑫  
                                法官  張  春  福  
                                法官  林  勤  純  
                                法官  陳  國  文  
                                法官  宋  明  中  
本件正本證明與原本無異
                                      書  記  官  
中    華    民    國  一○○  年    五    月   十七   日
                                                      v